ACORDAO-COMPLETO-2471352

ACÓRDÃO 8303/2021 ATA 17/2021 - PRIMEIRA CÂMARA

VISTOS, relatados e discutidos estes autos de recurso de reconsideração interposto contra o Acórdão 9388/2020-TCU-Primeira Câmara, proferido em tomada de contas especial,
ACORDAM os Ministros do Tribunal de Contas da União, reunidos em sessão da Primeira Câmara, ante as razões expostas pelo relator, em:
9.1. conhecer do presente recurso de reconsideração, nos termos dos artigos 32, inciso I, e 33 da Lei 8.443/1992, para, no mérito, negar-lhe provimento; e 
9.2. dar ciência desta deliberação ao recorrente.

Recurso de reconsideração interposto pelo então prefeito do Município de Marajá do Sena  MA (gestão 2009-2013), contra acórdão  proferido em tomada de contas especial instaurada em razão da em razão da ausência de documentação comprobatória das despesas pagas relativas aos recursos do Piso de Atenção Básica Fixo do SUS - PAB-Fixo, repassados ao mencionado município no exercício de 2009.

Primeira Câmara

Prefeitura Municipal de Marajá do Sena - MA.

3. Interessados/Responsáveis/Recorrentes:
3.1. Interessado: Fundo Nacional de Saúde - MS (00.530.493/0001-71)
3.2. Responsáveis: Ely Selma de Jesus Martins Magalhaes (XXX.504.093-XX); Manoel Edivan Oliveira da Costa (XXX.512.153-XX)
3.3. Recorrente: Manoel Edivan Oliveira da Costa (XXX.512.153-XX).

13.1. Ministros presentes: Walton Alencar Rodrigues (Presidente), Benjamin Zymler (Relator), Vital do Rêgo e Jorge Oliveira.
13.2. Ministros-Substitutos presentes: Augusto Sherman Cavalcanti e Weder de Oliveira.

ACORDAO-COMPLETO-2499236

Acórdão 13308/2021 - Primeira Câmara

MANOEL EDIVAN OLIVEIRA DA COSTA

BENJAMIN ZYMLER

Ministro-Substituto Augusto Sherman Cavalcanti.

Trata-se de recurso de reconsideração interposto pelo sr. Manoel Edivan Oliveira da Costa, então prefeito do Município de Marajá do Sena - MA (gestão 2009-2013) , contra o Acórdão 9388/2020-TCU-Primeira Câmara, proferido em tomada de contas especial (peça 36) .
2.	A tomada de contas especial foi instaurada em razão da ausência de documentação comprobatória das despesas pagas relativas aos recursos do Piso de Atenção Básica Fixo do SUS - PAB-Fixo, repassados ao mencionado município no exercício de 2009.
3.	Nesse sentido, a equipe do Departamento Nacional de Auditoria do SUS - Denasus evidenciou que a municipalidade "efetuou pagamentos com recursos financeiros destinados às ações do bloco da Atenção Básica, nas contas correntes n°s 58.040-6 e 11.791-9 do Banco do Brasil S/A, contudo, não apresentou à equipe de auditoria os processos de pagamentos pertinentes, com os respectivos comprovantes de despesas, tais como: recibos, notas fiscais, notas de empenhos e outros, (...) " 
4.	Desta feita, mediante o acórdão impugnado, o recorrente teve suas contas julgadas irregulares, foi condenado em débito pela quantia de R$ 94.825,89 e sofreu a pena de multa prevista no art. 57 da Lei 8.443/1992, no valor de R$ 20.000,00.
5.	Depois de se manifestar pelo conhecimento do recurso, a unidade técnica assim se manifestou quanto ao mérito:
	"INTRODUÇÃO
1.	Trata-se de recurso de reconsideração interposto por Manoel Edivan Oliveira da Costa (peça 57) contra o Acórdão 9388/2020-TCU-Primeira Câmara, rel. Min. Subst. Augusto Sherman Cavalcanti (peça 36) . A deliberação recorrida apresenta o seguinte teor:
ACORDAM os Ministros do Tribunal de Contas da União, reunidos em sessão de 1ª Câmara, ante as razões expostas pelo Relator, em:
9.1. considerar revel, para todos os efeitos, o Sr. Manoel Edivan Oliveira da Costa (CPF XXX.512.153-XX) , dando-se prosseguimento ao processo, nos termos do art. 12, § 3º, da Lei 8.443/1992 c/c o art. 202, § 8º, do RI/TCU;
9.2. acatar as alegações de defesa apresentadas pela Sra. Ely Selma de Jesus Martins Magalhães (CPF XXX.504.093-XX) e pelo Sr. Juracy Sousa de Mesquita (CPF XXX.025.063-XX) ;
9.3. excluir o Sr. Juracy Sousa de Mesquita (CPF XXX.025.063-XX) da presente relação processual;
9.4. julgar, com fundamento nos arts. 1º, inciso I, 16, inciso II, 18, e 23, inciso II, da Lei 8.443/92, regulares com ressalva as contas da Sra. Ely Selma de Jesus Martins Magalhães (CPF XXX.504.093-XX) , dando-lhe quitação;
9.5. julgar, com fundamento nos arts. 1º, inciso I, 16, inciso III, alíneas "b" e "c", da Lei 8.443/1992 c/c os arts. 19, caput, e 23, inciso III, da mesma lei, e com arts. 1º, inciso I, 209, inciso II e III, 210 e 214, inciso III, do Regimento Interno do TCU, irregulares as contas do Sr. Manoel Edivan Oliveira da Costa (CPF XXX.512.153-XX) , condenando-o ao pagamento das quantias a seguir especificadas, com a fixação do prazo de quinze dias, a contar da notificação, para comprovar, perante este Tribunal (art. 214, inciso III, alínea "a", do Regimento Interno) , o recolhimento da dívida aos cofres do Fundo Nacional de Saúde, atualizadas monetariamente e acrescidas dos juros de mora, calculados a partir das datas discriminadas até a data do recolhimento, e com o abatimento de valores acaso já satisfeitos, na forma prevista na legislação em vigor:
	VALOR ORIGINAL (R$) 
	DATA DA OCORRÊNCIA

	26.766,80 
	19/8/2009

	25.799,43 
	21/9/2009

	42.259,66
	3/12/2009

9.6. aplicar ao Sr. Manoel Edivan Oliveira da Costa (CPF XXX.512.153-XX) a multa prevista no art. 57 da Lei 8.443/1992 c/c o art. 267 do Regimento Interno, no valor de R$ 20.000,00, com a fixação do prazo de quinze dias, a contar da notificação, para comprovar, perante este Tribunal (art. 214, inciso III, alínea "a", do Regimento Interno) , o recolhimento da dívida aos cofres do Tesouro Nacional, atualizada monetariamente desde a data deste acórdão até a do efetivo recolhimento, se for paga após o vencimento, na forma da legislação em vigor;
9.7. autorizar, desde logo, nos termos do art. 28, inciso II, da Lei 8.443/1992 c/c o art. 219, inciso II, do RI/TCU, a cobrança judicial das dívidas caso não atendidas as notificações;
9.8. encaminhar cópia desta deliberação à Procuradoria da República no Maranhão, nos termos do art. 16, § 3º, da Lei 8.443/1992, c/c o § 7º do art. 209 do Regimento Interno do TCU, para adoção das medidas cabíveis;
9.9. encaminhar cópia desta deliberação aos responsáveis, para ciência.
HISTÓRICO
2.	Cuidam os autos de tomada de contas especial instaurada pelo Fundo Nacional de Saúde - FNS, em razão da ausência de documentação comprobatória das despesas pagas relativas aos recursos do Piso de Atenção Básica Fixo do SUS - PAB-Fixo, repassados ao Município de Marajá do Sena/MA.
3.	O Denasus realizou auditoria na Secretaria Municipal de Saúde de Marajá do Sena/MA (Relatório de Auditoria 13347, peça 7) , com abrangência de janeiro de 2009 a agosto de 2013, para verificação de fatos contidos em reportagens exibidas na imprensa de São Luís/MA, sobre suposto esquema de agiotagem envolvendo 41 prefeituras do Maranhão, inclusive a de Marajá do Sena, bem como para avaliar a aplicação dos recursos da atenção básica e assistência farmacêutica básica e as condições de prestação dos serviços de saúde no município.
4.	Nesse sentido, a equipe do Denasus evidenciou que a Prefeitura Municipal de Marajá do Sena/MA "efetuou pagamentos com recursos financeiros destinados às ações do bloco da Atenção Básica, nas contas correntes n°s 58.040-6 e 11.791-9 do Banco do Brasil S/A, contudo, não apresentou à equipe de auditoria os processos de pagamentos pertinentes, com os respectivos comprovantes de despesas, tais como: recibos, notas fiscais, notas de empenhos e outros, (...) gerando proposição de devolução" (constatação 289567, peça 7, p. 15) , no total de R$ 162.095,89. Tais despesas ocorreram nos meses de agosto, setembro e dezembro de 2009 e março de 2012.
5.	Já no âmbito desta Corte, promoveu-se a citação de Ely Selma de Jesus Martins Magalhães (secretária municipal de saúde, de 3/5/2011 a 21/10/2013) , Juracy Sousa de Mesquita (secretário municipal de saúde, de 29/4/2009 a 1/2/2011) e Manoel Edivan Oliveira da Costa (prefeito, durante a gestão 2009-2013) (peças 12, 22-26 e 29) .
6.	Ely Selma Magalhães e Juracy Mesquita apresentaram alegações de defesa (peças 27-28) , mas Manoel Edivan da Costa permaneceu silente.
7.	Após o trâmite regular do processo, foi proferido o Acórdão 9388/2020-TCU-Primeira Câmara, por meio do qual, como visto acima, as alegações de defesa de Ely Selma Magalhães e Juracy Mesquita foram acatadas e suas contas foram julgadas regulares com ressalva. Já Manoel Edivan da Costa foi considerado revel, teve suas contas julgadas irregulares e foi condenado ao pagamento de débito no valor total apontado na constatação 289567 e de multa proporcional.
8.	O responsável comparece aos autos, nesta oportunidade, para interpor recurso de reconsideração, que é objeto do presente exame.
EXAME DE ADMISSIBILIDADE
9.	Reitera-se o exame preliminar de admissibilidade (peça 58) , acolhido por despacho do relator, Exmo. Ministro Benjamin Zymler, que conheceu do recurso, suspendendo os efeitos dos itens 9.5, 9.6 e 9.7 do acórdão recorrido (peça 60) .
EXAME técnico
10.	Delimitação
10.1.	O presente recurso tem por objeto examinar, em preliminar:
a)	a declaração de iliquidabilidade das presentes contas;
b)	a prescrição das pretensões punitiva e de ressarcimento.
PRELIMINARES
11.	A declaração de iliquidabilidade das presentes contas.
11.1.	Alegações (peça 57) :
11.2.	O presente caso se enquadra nas hipóteses previstas para a aplicação de julgamento de contas iliquidáveis (Lei 8.443/1992, art. 20; Regimento Interno TCU, art. 211; e Súmula TCU 3) , pois os autos tratam do exercício financeiro de 2009 e a citação válida do requerido se deu em 2018, passados, assim, oito anos. Isso prejudicou a ampla defesa, visto que dificultou a localização dos documentos comprobatórios, que foram arquivados na prefeitura municipal.
11.3.	É necessário que as contas sejam consideradas iliquidáveis, por se tratar de caso fortuito ou de força maior, comprovadamente alheio à vontade do responsável, haja vista o decurso de nove anos até a citação.
11.4.	Análise:
11.5.	A jurisprudência deste Tribunal considera algumas contas especiais iliquidáveis em face da mora desarrazoada e injustificada por parte do órgão de controle e/ou dos órgãos repassadores no exame de documentos relativos às prestações de contas.
11.6.	Nessa linha de entendimento, a Instrução Normativa TCU 71/2012 dispõe que:
Art. 6º Salvo determinação em contrário do Tribunal de Contas da União, fica dispensada a instauração da tomada de contas especial, nas seguintes hipóteses:
 (...) 
II - houver transcorrido prazo superior a dez anos entre a data provável de ocorrência do dano e a primeira notificação dos responsáveis pela autoridade administrativa competente;
11.7.	Há que se ressaltar que essa regra não é absoluta. O comando normativo dispensa a instauração de TCE, mas ressalva a possibilidade de determinação em contrário do Tribunal, de modo que a análise da conveniência e da oportunidade, bem como da razoabilidade de se prosseguir na instrução, deve ser feita caso a caso (v.g., Acórdão 67/2014-TCU-Plenário, rel. Ana Arraes, e 3855/2011-2ª Câmara, rel. Ubiratan Aguiar) .
11.8.	O longo transcurso de tempo entre a ocorrência da irregularidade e a instauração da tomada de contas especial não implica, automaticamente, sua nulidade. Uma vez instaurada, o largo interregno temporal apenas enseja o julgamento pela iliquidez das contas caso reste comprovado que, por este motivo, tenham sido prejudicados o contraditório e a ampla defesa do responsável (v.g., Acórdãos 139/2017, rel. Bruno Dantas, e 729/2014, rel. Ana Arraes, do Plenário; 6974/2014, rel. Augusto Sherman, da 1ª Câmara; e 4373/2016, rel. André de Carvalho, e 9570/2015, rel. Augusto Nardes, da 2ª Câmara) .
11.9.	Ademais, para esta Corte, só há contas iliquidáveis diante de fatos alheios à vontade do gestor. Se ele não cumpre a obrigação de prestar contas na época apropriada ou se, quando o faz, não apresenta toda a documentação necessária, não pode alegar demora na instauração da tomada de contas especial para se eximir dos compromissos que assumiu (v.g., Acórdãos 842/2017, rel. Benjamin Zymler, e 293/2017, idem, do Plenário; e 6667/2016, idem, da 1ª Câmara) .
11.10.	Há, ainda, que se mencionar que precedentes desta Corte afirmam que eventual impedimento à plenitude do exercício de defesa, ou mesmo dificuldade na sua realização, deve ser provado, cabendo à parte o ônus dessa evidenciação (v.g., Acórdão 729/2014-TCU-Plenário, rel. Ana Arraes, e 10452/2016-2ª Câmara, rel. Marcos Bemquerer) .
11.11.	Também é certo, nos termos da jurisprudência desta Corte, que: a) se demonstrado que o responsável, por motivos alheios à sua vontade, ficou impossibilitado de obter os documentos necessários à apresentação de defesa, suas contas podem ser consideradas iliquidáveis pelo TCU (v.g., Acórdãos 921/2009, rel. Raimundo Carreiro, do Plenário; e 3308/2016, rel. Raimundo Carreiro, e 1560/2014, rel. José Jorge, da 2ª Câmara) , ou, no caso de terceiro contratado, ter sua apenação afastada; b) a demora excessiva na instauração de TCE inviabiliza a defesa do responsável e determina o trancamento das suas contas (v.g., Acórdão 2296/2013-TCU-Segunda Câmara, rel. Aroldo Cedraz) c) falhas processuais atribuíveis ao Estado reduzem a capacidade de defesa do administrado, em evidente ofensa aos princípios do contraditório e da ampla defesa, e tornam iliquidáveis as contas, nos casos específicos em que tais elementos fiquem demonstrados (v.g., Acórdão 7948/2014-TCU-Segunda Câmara, rel. Raimundo Carreiro) .
11.12.	Dessa forma, dos precedentes citados e da IN TCU 71/2012, entende-se que três requisitos são indispensáveis para que se considerem as contas iliquidáveis: i) lapso temporal superior a dez anos entre a data de ocorrência do dano e a concessão de oportunidade de defesa ao responsável; ii) prova ou demonstração pelo responsável de efetivo prejuízo à defesa; iii) prova ou demonstração pelo responsável de que os motivos para o decurso do prazo foram alheios à sua vontade, em outras palavras, não se pode alegar decurso de prazo ante uma obrigação descumprida, a exemplo da regular apresentação da prestação de contas.
11.13.	No caso, verifica-se que o recorrente recebeu comunicações do FNS, visando à regularização das contas mediante o ressarcimento do dano, em 18/12/2013 (peça 14, p. 3) e em 1/9/2016 (peça 14, p. 5) , na fase interna da TCE. Isto é, cerca de quatro e sete anos após as datas de referência dos danos, registradas entre 19/8 e 3/12/2009.
11.14.	Dessa forma, não deve prosperar a tese de que houve comprometimento do exercício da ampla defesa em decorrência do longo período para julgamento das presentes contas e de que, portanto, as contas deveriam ser consideradas iliquidáveis, com o seu trancamento, porque, conforme demonstrado, foi concedida oportunidade de manifestação ao ex-gestor e, por consequência, de guarda da documentação, desde 2013, muito antes da passagem do prazo de dez anos depois dos danos apurados.
11.15.	A instauração da TCE, aliás, ocorrida em 26/11/2013 (peça 11, p. 1) , também se deu dentro desse prazo.
11.16.	Ademais, o recorrente não apresenta qualquer evidência do alegado prejuízo à sua defesa em razão do decurso de tempo, devido à suposta dificuldade na localização de documentos comprobatórios arquivados na prefeitura municipal.
11.17.	Não se verificam cumpridos, portanto, os dois primeiros requisitos para que se declarem as presentes contas iliquidáveis, de modo que não deve ser atendido o pleito do recorrente nesse sentido.
12.	A prescrição das pretensões punitiva e de ressarcimento.
12.1.	Alegações (peça 57) :
12.2.	Pugna-se pela decretação da decadência do presente processo de tomada de contas especial, visto que já se passaram mais de oito anos desde a data do repasse, em 2009, até a instauração, em 2017, bem como mais de nove anos até a data da citação válida. O prazo prescricional aplicável para instauração das tomadas de contas especiais é de cinco anos, por analogia ao disposto na Lei 9.873/1999 e no Decreto 20.910/1932, conforme entendimento do STJ, TRF1 e STF.
12.3.	Análise:
12.4.	No exame da prescrição, a Serur tem adotado os entendimentos detalhados na peça 80, que contém estudo e pronunciamentos anteriores da secretaria sobre o tema. Nessas manifestações estão desenvolvidas as seguintes premissas, que serão utilizadas no presente exame:
	a)  ao julgar o RE 636886, o STF conferiu nova interpretação ao art. 37, § 5º, da Constituição Federal, fixando a tese de que "é prescritível a pretensão de ressarcimento ao erário fundada em decisão de Tribunal de Contas";
	b)  as pretensões punitiva e de ressarcimento devem observar o mesmo regime na atividade de controle externo, dado o objetivo comum da prescrição, de fixar prazo para o Tribunal de Contas agir, para caracterizar o ilícito, identificar seu autor, dimensionar as consequências da conduta e impor as consequências legais, independentemente de tais consequências terem natureza punitiva ou ressarcitória;
	c)  até que sobrevenha norma específica, entende-se que a prescrição das pretensões punitiva e de ressarcimento, no processo de controle externo, deve observar o regime da Lei 9.873/1999, na linha dos recentes pronunciamentos do STF a respeito. Assim, sem prejuízo de se realizar o exame da prescrição também segundo o prazo decenal previsto no Código Civil, o critério adotado, na formulação da proposta de encaminhamento, será o da Lei 9.873/1999.
	Análise da prescrição segundo os critérios do Código Civil
12.5.	No que se refere à pretensão punitiva, o TCU tem tradicionalmente aplicado os critérios definidos no Acórdão 1441/2016-TCU-Plenário, que, em incidente de uniformização de jurisprudência, orientou-se pela aplicação do Código Civil. Por esse acórdão, em linhas gerais, a prescrição subordina-se ao prazo geral de dez anos (CC, art. 205) , contado a partir da data da ocorrência do fato e interrompido pelo ato que ordenar a citação, a audiência ou a oitiva da parte.
12.6.	No caso em exame, não ocorre a prescrição segundo esses critérios, uma vez que a citação do responsável foi ordenada em 11/9/2018 (pronunciamento do Secretário de Controle Externo de Tomada de Contas Especial, à peça 21) , menos de dez anos depois das datas de referência dos débitos imputados ao responsável, todas registradas em 2009 (item 9.5 do acórdão recorrido, à peça 36) . Esse mesmo entendimento, aliás, já havia sido consignado no relatório do acórdão recorrido.
12.7.	Assim, considerando a premissa de que as pretensões punitiva e de ressarcimento se submetem ao mesmo regime, conclui-se que não estarão prescritas tanto a possibilidade de aplicação de multa, quanto a de condenação ao ressarcimento, caso sejam adotados, para ambos os fins, os parâmetros do Código Civil, conforme explicitados no Acórdão 1441/2016-TCU-Plenário.
	Análise da prescrição pelo regime da Lei 9.873/1999
12.8.	Para aplicação das premissas fixadas na Lei 9.873/1999 ao caso em exame, é preciso considerar os seguintes parâmetros:
	Termo inicial:
12.9.	Em seu art. 1º, a Lei 9.873/1999 determina que o prazo prescricional se inicia a partir "da data da prática do ato ou, no caso de infração permanente ou continuada, do dia em que tiver cessado". No caso de convênios e instrumentos congêneres, a prescrição do ressarcimento só começa a fluir a partir do momento em que forem prestadas as contas, mesmo que já esteja vencido o prazo para tanto, ou da data do primeiro ato de apuração do fato, o que ocorrer primeiro (como enfatizado pelo STF no voto do ministro Roberto Barroso, no MS 32201, assim como no voto do ministro Gilmar Mendes, no RE 636886) .
12.10.	Segundo esse critério, considerando que, no caso, se trata de transferências fundo a fundo, o termo inicial de prescrição deu-se na data de referência mais recente dos débitos imputados ao responsável, ocorrida em 3/12/2009 (item 9.5 do acórdão recorrido, à peça 36) .
	Prazo:
12.11.	A Lei 9.873/1999 apresenta um prazo geral, de cinco anos (art. 1º) , e um prazo especial, previsto no art. 1º, § 2º, a saber: "quando o fato objeto da ação punitiva da Administração também constituir crime, a prescrição reger-se-á pelo prazo previsto na lei penal". Porém, o Superior Tribunal de Justiça possui sólida jurisprudência no sentido de que a "pretensão punitiva da Administração Pública em relação a infração administrativa que também configura crime em tese somente se sujeita ao prazo prescricional criminal quando instaurada a respectiva ação penal" (REsp 1116477/DF, relator Min. Teori Albino Zavascki, 1ª Turma, DJe 22/8/2012) . Como não se tem notícia da propositura de ação penal contra o responsável acerca dos fatos de que se trata no presente processo, fica afastada essa possibilidade.
	Prescrição intercorrente:
12.12.	Nos termos do art. 1º, § 1º, da Lei 9.873/1999, opera-se a prescrição intercorrente se o processo ficar paralisado por mais de três anos, aguardando "julgamento ou despacho".
12.13.	Note-se que há correlação entre essa hipótese e as causas de interrupção da prescrição do art. 2º. Com efeito, uma vez interrompida a prescrição por alguma das hipóteses do art. 2º, o processo não pode ficar inativo, sem qualquer inovação processual relevante, por mais de três anos.
12.14.	A finalidade da prescrição intercorrente, com seu prazo próprio, é a de assegurar a eficiência e celeridade nas apurações administrativas. Seria contrária a essa finalidade a paralisação injustificada do processo por período maior que o triênio estabelecido para a hipótese.
	Interrupções:
12.15.	No regime da Lei 9.873/1999, verificam-se causas interruptivas da prescrição, listadas a seguir:
	1) Interrupção por ato inequívoco de apuração do fato ou por ato que promove o andamento do processo: trata-se da interrupção da prescrição "por qualquer ato inequívoco, que importe apuração do fato" (Lei 9.873/1999, art. 2º, II) ou por atos que evitam a paralisação do processo, prevenindo a prescrição intercorrente, como despacho e julgamento (Lei 9.873/1999, art. 1º, § 1º) . No caso, por esse fundamento, a prescrição foi interrompida, entre outros:
1.1)	pela instauração de tomada de contas especial pelo FNS, em 26/11/2013 ("Data do Processo", à peça 11, p. 1) ;
1.2)	pela expedição do Parecer Administrativo Coplao/CGAud/Denasus/SGep/MS 262, em 10/5/2016 (peça 2, p. 9-10) ;
1.3)	pela autuação da presente TCE neste tribunal, em 5/12/2017 (cf. sistema e-TCU) ;
	2)	Interrupção pela citação ou audiência do acusado: trata-se da interrupção da prescrição "pela notificação ou citação do indiciado ou acusado, inclusive por meio de edital" (Lei 9.873/1999, art. 2º, I) . No caso, por esse fundamento, a prescrição foi interrompida em 31/10/2018 (peças 22 e 29) .
	3)	Interrupção pela decisão condenatória recorrível (Lei 9.873/1999, art. 2º, inciso III) : por esse fundamento, houve a interrupção em 8/9/2020, data da sessão em que foi proferido o acórdão condenatório (peça 36) .
12.16.	Verifica-se, portanto, que, em relação ao termo inicial de prescrição, em 3/12/2009, o prazo de cinco anos foi interrompido pela instauração de tomada de contas especial pelo FNS, em 26/11/2013, e pela autuação da presente TCE neste tribunal, em 5/12/2017.
12.17.	O responsável foi citado no ano seguinte, em 31/10/2018, e o acórdão condenatório foi proferido menos de dois anos depois, em 8/9/2020.
12.18.	Evidencia-se, portanto, que o presente feito não ficou paralisado por mais de três anos, pendente de julgamento ou despacho. Isso também não ocorreu na fase interna, devido, entre outros eventos, à expedição de parecer administrativo, em 10/5/2016.
12.19.	Assim, demonstra-se que não haverá incidência da prescrição punitiva, seja a geral, seja a intercorrente, caso se adote como referência a Lei 9.873/1999, o que impõe como consequência, partindo-se da premissa de que a pretensão de ressarcimento segue as mesmas balizas, a conclusão de que também será viável a condenação ao ressarcimento dos prejuízos apurados nos autos.
	Conclusão sobre a prescrição
12.20.	No presente processo, por conseguinte, não haverá a ocorrência da prescrição, quer se adote o Código Civil ou a Lei 9.873/1999 como fundamento para análise.
CONCLUSÃO
13.	Das análises anteriores, conclui-se que:
a)	no caso, não se verificam cumpridos os seguintes requisitos para que se declarem as presentes contas iliquidáveis, com fundamento na IN TCU 71/2012: i) lapso temporal superior a dez anos entre a data de ocorrência do dano e a concessão de oportunidade de defesa ao responsável; ii) prova ou demonstração pelo responsável de efetivo prejuízo à defesa;
b)	o Supremo Tribunal Federal, no julgamento do RE 636886, conferiu nova interpretação ao art. 37, § 5º, da Constituição Federal, fixando a tese de que "é prescritível a pretensão de ressarcimento ao erário fundada em decisão de Tribunal de Contas";
c)	o Código Civil e a Lei 9.873/1999 constituem as duas alternativas que, de forma mais consistente, polarizam os debates acerca do regime de prescrição a ser observado no processo de controle externo;
d)	na situação em exame, não haverá a ocorrência da prescrição, quer se adote o Código Civil ou a Lei 9.873/1999 como fundamento para análise.
14.	Com base nessas conclusões, propõe-se o conhecimento do recurso interposto para que lhe seja denegado provimento.
PROPOSTA DE ENCAMINHAMENTO
15.	Ante o exposto, submete-se à consideração superior a presente análise do recurso de reconsideração interposto por Manoel Edivan Oliveira da Costa contra o Acórdão 9388/2020-TCU-Primeira Câmara, propondo-se, com fundamento nos arts. 32, inciso I, e 33, da Lei 8.443/1992 c/c o art. 285, caput e § 1º, do RI/TCU:
a)	conhecer do recurso e negar-lhe provimento;
b)	dar conhecimento ao recorrente e aos demais interessados da decisão que vier a ser prolatada.
6.	O Ministério Público junto ao TCU assim se manifestou:
"À vista dos elementos constantes dos autos, manifestamo-nos, no essencial, de acordo com a proposta da SERUR (peça 81) .
Por oportuno, registramos nossas considerações no tocante à aferição da prescrição com base na Lei 9.873/99 (Lei da Prescrição Administrativa) , matéria de ordem pública que voltou a ser objeto de crescentes considerações no âmbito do TCU após a decisão do Supremo Tribunal Federal no RE 636.886 (Tema 899 da repercussão geral) .
Sobre a aferição da prescrição com base Lei 9.873/99, não endossamos conclusão pela prescrição do débito (pretensão de ressarcimento) baseada no referido julgado do STF, porquanto tal decisão não transitou em julgado, podendo ainda ser revista ou sofrer modulações, o que pode modificar substancialmente o conteúdo daquela decisão inicial que, por sua vez, contrasta com a regra da imprescritibilidade do ressarcimento ao erário prevista no art. 37, § 5º, da Constituição e, até o momento, consagrada em uníssono na jurisprudência do TCU.
Também não sustentamos conclusão pelo sobrestamento do julgamento do processo até a decisão definitiva do STF sobre o RE 636.886, porquanto tal medida pode gerar precedente capaz de provocar enorme acúmulo de processos não julgados e trazer prejuízos à contemporaneidade do controle externo ao criar jurisprudência contrária ao Princípio da Independência de Instâncias.
No tocante à aferição da prescrição da pretensão punitiva, alinhamos nosso posicionamento ao da Procuradora-Geral do MP/TCU (TC Processo 032.048/2016-5) e aos julgados mais recentes do STF, no sentido da aplicabilidade da Lei 9.873/99 em detrimento do entendimento do Acórdão 1441/2016-TCU-Plenário, considerando que a referida lei apresenta uma especificidade maior e mais alinhada com a atividade de controle externo.
Nesse sentido, a Lei 9.873/99 (alterada pela Lei 11.941/09) estabelece prazo de prescrição para o exercício da ação punitiva pela Administração Pública Federal, dispondo ainda sobre o termo inicial e as causas de interrupção da respectiva contagem:
Art. 1o  Prescreve em cinco anos a ação punitiva da Administração Pública Federal, direta e indireta, no exercício do poder de polícia, objetivando apurar infração à legislação em vigor, contados da data da prática do ato ou, no caso de infração permanente ou continuada, do dia em que tiver cessado.
§ 1o  Incide a prescrição no procedimento administrativo paralisado por mais de três anos, pendente de julgamento ou despacho, cujos autos serão arquivados de ofício ou mediante requerimento da parte interessada, sem prejuízo da apuração da responsabilidade funcional decorrente da paralisação, se for o caso.
§ 2o  Quando o fato objeto da ação punitiva da Administração também constituir crime, a prescrição reger-se-á pelo prazo previsto na lei penal.
Art. 2o  Interrompe-se a prescrição da ação punitiva: 
I - pela notificação ou citação do indiciado ou acusado, inclusive por meio de edital; 
II - por qualquer ato inequívoco, que importe apuração do fato;
III - pela decisão condenatória recorrível.
IV - por qualquer ato inequívoco que importe em manifestação expressa de tentativa de solução conciliatória no âmbito interno da administração pública federal.  (grifamos) 
Com efeito, a contagem do prazo prescricional será interrompida e restituída na integralidade sempre que verificada a ocorrência de alguma das hipóteses legais, não havendo vedação legal no sentido de que esse prazo seja interrompido mais de uma vez, como no presente caso, haja vista a ocorrência de várias hipóteses interruptivas até o momento, cada qual restituindo a integralidade do prazo prescricional previsto na Lei 9.873/99.
No presente caso, considerando que as irregularidades apuradas na auditoria do Denasus eram sobre recursos recebidos na modalidade "fundo a fundo" (PAB Fixo) , a proposta da SERUR (peça 81, p. 6) considerou que o termo inicial da contagem do prazo prescricional ocorreu em 3/12/2009 (peça 36, item 9.5) - data de origem mais recente dos débitos -, sendo o mesmo interrompido em 26/11/2013 (instauração da TCE pelo FNS, peça 11) , 10/5/2016 (parecer do órgão fiscalizador, 5/12/2017 (processo autuado no TCU) , 31/10/2018 (citação, peças 22 e 29) e 8/9/2020 (acórdão condenatório, peça 36) , , não permanecendo o processo parado por mais de três anos, tampouco por mais de cinco anos sem a ocorrência de causa interruptiva prevista no artigo 2º da Lei 9.873/99.
Ademais, houve atos de apuração que antecederam a própria instauração da TCE, tais como a própria Auditoria realizada pelo Denasus na Secretaria Municipal de Saúde (SMS) do município de Marajá do Sena/MA, com abrangência de janeiro de 2009 a agosto de 2013, com a emissão de comunicado de auditoria em 20/8/2013 (peça 7) .
Percebe-se que, havendo o andamento regular do processo, torna-se até mesmo mais difícil a ocorrência da prescrição com base na Lei 9.873/99, ocorrendo usualmente várias causas interruptivas aptas a reiniciar a contagem do prazo prescricional na sua integralidade.
Com efeito, a prescrição da pretensão punitiva também não ocorre nestes autos se considerados os parâmetros da Lei 9.873/99 (Lei da Prescrição Administrativa) ."
É o relatório.

Antônia Apoena Rejane da Silva Ribeiro (OAB/MA 14.618), representando Manoel Edivan Oliveira da Costa

Procurador Marinus Eduardo De Vries Marsico.

FUNDO NACIONAL DE SAÚDE. AUDITORIA DO DENASUS. PISO DE ATENÇÃO BÁSICA FIXO - PAB-FIXO. NÃO COMPROVAÇÃO DAS DESPESAS. CITAÇÃO. CONTAS IRREGULARES. DÉBITO. MULTA. RECURSO DE RECONSIDERAÇÃO. NÃO PROVIMENTO.

TOMADA DE CONTAS ESPECIAL (TCE)

Secretaria de Recursos (Serur); Secretaria de Controle Externo de Tomada de Contas Especial (SecexTCE).

Trata-se de recurso de reconsideração interposto pelo sr. Manoel Edivan Oliveira da Costa, então prefeito do Município de Marajá do Sena - MA (gestão 2009-2013) , contra o Acórdão 9388/2020-TCU-Primeira Câmara, proferido em tomada de contas especial (peça 36) .
2.	A tomada de contas especial foi instaurada em razão da ausência de documentação comprobatória das despesas pagas relativas aos recursos do Piso de Atenção Básica Fixo do SUS - PAB-Fixo, repassados ao mencionado município no exercício de 2009.
3.	Nesse sentido, a equipe do Departamento Nacional de Auditoria do SUS - Denasus evidenciou que a municipalidade "efetuou pagamentos com recursos financeiros destinados às ações do bloco da Atenção Básica, nas contas correntes n°s 58.040-6 e 11.791-9 do Banco do Brasil S/A, contudo, não apresentou à equipe de auditoria os processos de pagamentos pertinentes, com os respectivos comprovantes de despesas, tais como: recibos, notas fiscais, notas de empenhos e outros, (...) " 
4.	Desta feita, mediante o acórdão impugnado, o recorrente teve suas contas julgadas irregulares, foi condenado em débito pela quantia de R$ 94.825,89 e sofreu a pena de multa prevista no art. 57 da Lei 8.443/1992, no valor de R$ 20.000,00.
5.	Estando presentes os requisitos de admissibilidade previstos nos arts. 32, inciso I, e 33 da Lei 8.443/1992, entendo que cabe conhecer do recurso e adentrar o seu mérito.
II
6.	Alega o recorrente, em essência, que (peça 57) :
	- cabe considerar as presentes contas iliquidáveis, pois os recursos foram aplicados em 2009 e a citação se deu em 2018, impedindo o exercício da ampla defesa pelo fato de não ter sido possível obter os documentos comprobatórios da despesa junto aos arquivos da municipalidade; e
-  ocorreu a decadência ou a prescrição da instauração da tomada de contas especial. 
7.	Tanto a unidade técnica quanto o Ministério Público junto ao TCU entenderam que essas alegações não merecem prosperar e que deve ser negado provimento ao recurso de reconsideração.
III
8.	Em relação ao primeiro argumento, o art. 211 do Regimento Interno desta Corte estabelece que as contas serão consideradas iliquidáveis quando "caso fortuito ou de força maior, comprovadamente alheio à vontade do responsável, tornar materialmente impossível o julgamento de mérito".
9.	No caso em tela, o responsável alega o transcurso de significativo espaço de tempo entre os fatos e a citação efetuada por esta Corte. 
10.	Acerca da matéria, a Instrução Normativa TCU 71/2012 dispõe que:
"Art. 6º Salvo determinação em contrário do Tribunal de Contas da União, fica dispensada a instauração da tomada de contas especial, nas seguintes hipóteses:
 (...) 
II - houver transcorrido prazo superior a dez anos entre a data provável de ocorrência do dano e a primeira notificação dos responsáveis pela autoridade administrativa competente;" (grifou-se) .
11.	Ou seja, em regra, somente uma inércia estatal por transcurso de prazo superior a dez anos poderia acarretar uma presunção de prejuízo ao contraditório e ampla defesa. 
12.	Entretanto, esse não é o caso dos presentes autos.
13.	Em 20/10/2013, ainda durante a gestão do responsável, o Denasus apontou a inexistência de comprovantes de despesas referentes aos pagamentos ora impugnados referentes ao exercício de 2009. Questionado, à época, o responsável optou por não se manifestar (peça 7, p. 15) .
14.	O relatório do tomador de contas, por sua vez, foi efetuado em 24/7/2017 e a citação ocorreu em 31/10/2018 (peças 14, p. 7, e 29) .
15.	Em suma, o responsável sempre teve a oportunidade de obter os documentos que entendesse pertinentes para sua defesa, não merecendo prosperar a simples alegação de "dificuldade na localização de documentos comprobatórios arquivados na prefeitura municipal".
IV
16.	Em relação ao argumento acerca da ocorrência dos prazos prescricionais ou decadenciais, insta analisar a questão sob dois aspectos: pretensão punitiva e ações de ressarcimento.
13.	Quanto à primeira, mediante o Acórdão 1441/2016-TCU-Plenário, proferido em incidente de uniformização de jurisprudência, restou assente que a prescrição punitiva do TCU subordina-se ao prazo geral de prescrição disposto no Código Civil: dez anos. Essa prescrição é contada a partir da data da ocorrência da irregularidade e é interrompida pelo ato que ordenar a citação, a audiência ou a oitiva da parte. Ou seja, como os fatos impugnados aconteceram no exercício de 2009 e as oitivas foram autorizadas em 11/9/2018 (peça 19) , não há que falar na ocorrência de tal espécie de prescrição.
14.	Em relação ao ressarcimento, a jurisprudência da Corte de Contas, fundamentada no art. 37, § 5º, da Constituição Federal e na jurisprudência do Supremo Tribunal Federal (v.g. Mandado de Segurança 26.210-9/DF) e consolidada na Súmula 282 do TCU, aduz, até o presente momento, que as ações de ressarcimento movidas pelo Estado contra os agentes causadores de danos ao Erário são imprescritíveis.
15.	Mesmo que se entenda de forma diversa, o que digo apenas por argumentar, caberia analisar a prescrição ressarcitória sob dois aspectos.
16.	O primeiro seria considerando os parâmetros do Código Civil, pelos quais, conforme já exposto, não teria ocorrido a prescrição.
17.	O segundo seria de acordo com a Lei 9.873/1999, a qual assim estabelece a respeito:
"Art. 1º Prescreve em cinco anos a ação punitiva da Administração Pública Federal, direta e indireta, no exercício do poder de polícia, objetivando apurar infração à legislação em vigor, contados da data da prática do ato ou, no caso de infração permanente ou continuada, do dia em que tiver cessado.
...
Art. 2º Interrompe-se a prescrição da ação punitiva: 
I - pela notificação ou citação do indiciado ou acusado, inclusive por meio de edital;
II - por qualquer ato inequívoco, que importe apuração do fato;
III - pela decisão condenatória recorrível.
IV - por qualquer ato inequívoco que importe em manifestação expressa de tentativa de solução conciliatória no âmbito interno da administração pública federal."  (grifou-se) 
18.	No caso em tela, os pagamentos inquinados ocorreram no exercício de 2009.
19.	Em 18/12/2013, o responsável foi notificado pelo órgão repassador para se manifestar sobre as irregularidades (peça 1, p. 3) , hipótese prevista no inciso I do art. 2º da Lei 9.873/1999.
20.	Em 24/7/2017, foi elaborado o relatório de tomada de conta especial pelo Fundo Nacional de Saúde (peça 14) , hipótese prevista no inciso II do art. 2º da Lei 9.873/1999.
21.	Em 31/10/2018, ocorreu a citação no bojo do presente processo (peça 29) , hipótese prevista no inciso I do art. 2º da Lei 9.873/1999.
22.	Em 8/9/2020, foi proferida a decisão ora impugnada (peça 36) , hipótese prevista no inciso III do art. 2º da Lei 9.873/1999.
23.	Desse histórico processual, verifico que não se ultrapassa o prazo de cinco anos entre as datas dos fatos e os atos inequívocos de apuração efetivados por parte da administração pública e por esta Corte de Contas. 
24.	Assim, não vislumbro a incidência de efeitos prescricionais sobre a ótica dessa lei. 
V
25.	Cabe, então, por não serem apresentados elementos aptos a reformar a decisão recorrida, negar provimento ao presente recurso de reconsideração.
26.	Diante do exposto, acolho o parecer da unidade técnica e a manifestação do Ministério Público junto ao TCU, os quais incorporo como razões de decidir, e voto por que o Tribunal adote o acórdão que ora submeto à deliberação deste Colegiado.
TCU, Sala das Sessões, em 25 de maio de 2021.
BENJAMIN ZYMLER 
Relator